【裁判字號】    95,上易,495
【裁判日期】    970416
【裁判案由】    給付報酬
【裁判全文】
臺灣高等法院民事判決                 95年度上易字第495號
上  訴  人  詠聯科技股份有限公司
法定代理人  丙○○
訴訟代理人  唐月妙律師
被上訴人    星動科技股份有限公司
法定代理人  乙○○
訴訟代理人  林合民律師
複代理人    魏憶龍律師
被上訴人    源動科技股份有限公司
法定代理人  甲○○
訴訟代理人  張麗真律師
            丁○○
                        樓
上列當事人間給付報酬事件，上訴人對於中華民國95年4月20日
臺灣臺北地方法院94度訴字第562號第一審判決提起上訴，經本
院於97年4月9日言詞辯論終結，判決如下：
    主  文
原判決關於駁回上訴人後開第 2項之訴部分，並訴訟費用之裁判
均廢棄。
被上訴人源動科技股份有限公司應再給付上訴人新臺幣 157,397
元，及自民國94年5月11日起至清償日止按週年利率 5%計算之利
息。
其餘上訴駁回。
第一、二審訴訟費用，由被上訴人源動科技股份有限公司負擔
23%，餘由上訴人負擔。
    事實及理由
一、上訴人起訴主張：
    被上訴人星動科技股份有限公司（下稱星動公司）於民國93
    年 5月26日，與被上訴人源動科技股份有限公司（下稱源動
    公司）簽訂委託合約，委由源動公司撰寫設計全球採購管理
    系統電腦軟體程式，報酬為新台幣（下同） 147萬元，源動
    公司於同日與上訴人簽訂協議書，將上開全球採購管理系統
    電腦軟體程式委由上訴人撰寫設計，報酬為 126萬元，源動
    公司同時支付頭期款 126,000元予上訴人。詎星動公司竟要
    求上訴人製作需求發展、雛形製作等屬於系統分析之工作，
    超出程式撰寫設計之承攬範圍，更經常變更需求，要求更改
    功能，致上訴人增加系統分析師費用28萬元，且星動公司另
    要求上開程式必須於 IBM WSAD V5.1環境下進行，使上訴人
    增加程式師費用18萬元。嗣上訴人與被上訴人三方於93年 8
    月26日開會協調，星動公司終止與源動公司及上訴人間委託
    合約，同意以現況驗收方式給付上訴人80萬元，源動公司並
    終止與上訴人間協議書，上訴人依協議書第4、5條約定和承
    攬之法律關係，及民法第 511條但書規定，自得請求源動公
    司給付承攬報酬及終止前損害。另星動公司無法律上之原因
    受有利益，致上訴人受有損害，上訴人依民法第 179條規定
    ，得請求星動公司給付 126萬元。被上訴人間係基於各別請
    求權所發生之債務，為不真正連帶債務，上開任何一被上訴
    人已履行，他被上訴人債務於履行範圍內即免給付義務。
二、被上訴人源動公司則以：
    依源動公司與上訴人簽訂之協議書約定，上訴人應履行與源
    動公司間委託合約所約定有關全球採購管理系統電腦軟體程
    式之顧問、設計、撰寫，依該工作說明書所載，上訴人負責
    系統分析及設計、程式撰寫、系統整合測試、系統建置、教
    育訓練、驗收測試，應於93年11月15日完成。嗣上訴人於93
    年6至8月間，與源動公司進行需求確認，該階段之討論、修
    正，乃軟體設計者為業主提供相關經驗與建議，協助業主於
    最短時間內作出正確需求確認之最重要顧問時刻，惟上訴人
    未善盡顧問責任，致業主星動公司與源動公司合意終止上開
    委託合約。另專案建置方式第二階段即屬於系統分析及設計
    ，該階段上訴人本應完成雛型系統，上訴人不得主張系統分
    析屬契約範圍外工作，另外追加系統分析師費用28萬元、程
    式師費用18萬元。上訴人與被上訴人三方於93年8月26日開
    會協議，約定上訴人若完成系爭程式軟體安裝，星動公司願
    意支付80萬元。惟上訴人無法於工作期限內完成安裝測試，
    星動公司乃於94年2月16日，與源動公司合意終止前開委託
    合約，上訴人於終止前工時以30萬元計算，則依附約即協議
    書報酬126萬元與主約即委託合約報酬147萬元比例乘上30萬
    元，源動公司應給付上訴人257,143元，扣除源動公司已支
    付頭期款126,000元，源動公司尚積欠上訴人131,143元。關
    於鑑定報告稱系爭承攬事務有完工比率部分，與軟體開發的
    工作習慣不同，且用產值來衡量工作進度方法中，對程式撰
    寫工作或是軟體開發而言，無論其投入多少成本與人力，倘
    若未能完成，該軟體或程式是沒有任何剩餘價值可言的，故
    該鑑定報告依投入的成本或人力計算，而認系爭承攬事務之
    剩餘價值，應無可採等語，資為抗辯。
三、被上訴人星動公司則以：
    星動公司將全球採購管理系統電腦軟體程式撰寫設計委由源
    動公司承作，源動公司再交由上訴人承作，惟上訴人無法完
    成上開軟體程式，三方於93年 8月26日開會協調，協議上訴
    人若完成上開軟體程式經星動公司驗收，星動公司同意給付
    源動公司80萬元，但上訴人仍無法完成上開軟體程式，星動
    公司乃於94年 2月16日與源動公司合意終止委託合約，並以
    30萬元結算。上訴人雖曾寄送軟體光碟予星動公司，因星動
    公司與上訴人間並無契約關係，且上訴人非依債之本旨履行
    ，被上訴人已將該光碟寄回給上訴人。上訴人從未安裝軟體
    程式於星動公司電腦系統中，星動公司自無不當得利可言等
    語，資為抗辯。
四、上訴人起訴請求被上訴人給付 126萬元及自起訴狀繕本送達
    翌日起至清償日止，按年利率5%計算之利息，經原審判決命
    被上訴人源動公司給付上訴人 131,143元及自起訴狀繕本送
    達翌日即94年5月11日起至清償日止按年利率 5%計算之利息
    ，駁回上訴人其餘之請求。上訴人就其敗訴部分聲明上訴，
    其上訴聲明為：(一)原判決關於駁回上訴人在第一審
    1,002,857元及其法定利息部分之訴，暨命負擔該部分之訴
    訟費用之裁判均廢棄。(二)上開廢棄部分，被上訴人星動公司
    應給付上訴人1,002,857元及自起訴狀繕本送達翌日起至清
    償日止按年利率5%計算之利息。(三)上開廢棄部分，被上訴人
    源動公司應給付上訴人 1,002,857元，及自起訴狀繕本送達
    翌日起至清償日止按年利率5%計算之利息。(四)前二項請求如
    其中一被上訴人已為給付，另一被上訴人就其給付範圍內免
    給付義務。星動公司及源動公司之答辯聲明，均為：上訴駁
    回。
五、兩造不爭執之事實：
  (一)星動公司於93年5月26日，與源動公司簽訂委託合約，委由
    源動公司撰寫設計全球採購管理系統電腦軟體程式，報酬為
    147萬元，源動公司於同日與上訴人簽訂協議書，將上開全
    球採購管理系統電腦軟體程式委由上訴人撰寫設計，報酬為
    126萬元，源動公司同時支付頭期款126,000元予上訴人，為
    兩造所不爭執，並有委託合約、協議書在卷可稽（原審卷第
    11至19頁）。
  (二)上訴人與被上訴人三方曾於93年8月26日開會協調，且被上
    訴人2人於94年2月16日合意終止被上訴人二者間委託合約，
    亦為兩造所不爭執，有電子郵件在卷足憑（原審卷第70 頁
    ）。
六、兩造爭執點之論述：
    上訴人主張星動公司於93年 8月26日單方終止契約，應賠償
    上訴人因契約終止所生之損害，包括上訴人已完成工作之報
    酬及未完成部分可取得之利益，而上訴人業將完成之工作內
    容交付星動公司，星動公司以不正當行為拒絕受領工作物以
    阻止受有利益之條件成就，視為受有利益條件成就，應返還
    不當得利予上訴人等情，為被上訴人所否認，並以前揭情詞
    置辯。爰就兩造之爭執點分述如下：
  (一)上訴人與源動公司間所成立者為承攬契約：
    按，稱承攬者，謂當事人約定，一方為他方完成一定之工作
    ，他方俟工作完成，約給付報酬之契約，民法第490條第1項
    定有明文。源動公司抗辯與上訴人間屬合作之法律關係並非
    承攬云云。經查，上訴人與源動公司簽訂之協議書（原審卷
    第11頁）雖未明定為承攬，甚且出現「合作事宜」字眼。惟
    按解釋私人之契約應通觀全文，並斟酌立約當時之情形，以
    期不失立約人之真意。（最高法院18年上字第1727號判例參
    照）。綜觀協議書內容，係源動公司向星動公司承攬軟體設
    計案件後，將其所承攬之設計案件分包予上訴人，由上訴人
    負責完成星動公司交付源動公司之工作等情（協議書第 3條
    服務範圍），核與承攬之定義相符，應屬承攬無疑。依民法
    第667條第1項規定，「稱合夥者，謂二人以上互約出資以經
    營共同事業之契約。」，本件係源動公司付款予上訴人，自
    無互約出資之可能，足證上訴人與源動公司間所成立者係次
    承攬契約，並非合夥。故本件上訴人為系爭承攬工作之次承
    攬人，首堪認定。
  (二)源動公司應再給付上訴人157,397元：
    1.按工作未完成前，定作人得隨時終止契約。但應賠償承攬
      人因契約終止而生之損害。民法第511條定有明文。次按
      承攬人承攬工作之目的，在取得報酬。民法第511條規定
      工作未完成前，定作人得隨時終止契約，但應賠償承攬人
      因契約終止而生之損害。因在終止前，原承攬契約既仍屬
      有效，是此項定作人應賠償因契約終止而生之損害，自應
      包括承攬人已完成工作部分之報酬及其就未完成部分應可
      取得之利益。（最高法院92年台上字第 738號判決參照）
      。
    2.上訴人並未投入超過承攬約定所需之成本：
      上訴人與被上訴人三方曾於93年 8月26日開會協調，源動
      公司曾對上訴人為終止與源動公司間協議書之意思表示，
      此為上訴人與源動公司所自承（原審卷第198頁、第211頁
      反面），依前開實務見解，上訴人自得請求源動公司賠償
      其因契約終止而生之損害。上訴人主張源動公司於上開協
      調會上，同意以現況驗收方式給付上訴人80萬元，而上訴
      人因履行設計、撰寫軟體程式，受有支出系統分析師28萬
      元，即一位系統分析師一個月14萬元，二位共28萬元，及
      上訴人將軟體移轉至 IBM WSAD V5.1平台18萬元，即一位
      程式師一個月12萬元、 1.5位共18萬元之損害，並主張系
      統分析為合約範圍外之工作云云。查：
      (1)上訴人與源動公司簽訂之協議書第 1條記載「本協議經
        雙方同意視為甲方與星動科技就『全球採購管理系統Ｇ
        ＰＭ』所簽訂合約（以下簡稱主約）之附約，除本協議
        書另有約定外，餘均比照主約辦理。」，參照星動科技
        ＜全球採購管理系統ＧＰＭ＞工作說明書（原審卷第20
        至62頁）五專業組統架構及六專案建置方式，已分別列
        明專案組織架構中應有系統分析師，而系統分析師之工
        作為系統需求確認、系統分析、系統外部設計、系統內
        部設計、設計文件撰寫及測試計劃擬定，且規定外包廠
        商之系統設計師應參與系統分析及設計，另依八專案時
        程規劃中，亦有排定系統分析時間（原審卷第37、38、
        42頁），足證系統分析並非上訴人承攬範圍外之工作項
        目。雖上訴人主張星動公司排定系統分析之時間早於系
        爭承攬契約訂定前，故系統分析應非上訴人承攬工作之
        範圍云云。但依常情，業主即星動公司於發包承攬工作
        前自行於內部人員進行系統分析，應屬常態，其既要求
        承攬契約簽訂後，外包廠商應參與系統分析，並分二階
        段交付系統需求確認書及系統設計報告書（原審卷第37
        頁），足認系統分析本為系爭承攬工作之一部分，上訴
        人追加人力成本之主張，委無可採。
      (2)上訴人主張被上訴人將原本工作說明書上規定於平台
        IBM WEBSPHERE 5.1環境下進行，改換成於IBM WSAD V
        5.1環境下進行，致增加程式設計師人力云云。經查，
        上訴人係主張星動公司穆鴻鈞處長於93年8月30日提出
        「程式是否可於星動WSAD環境執行」（本院卷第26頁）
        ，但上訴人明知源動公司於93年8月26日單方終止系爭
        承攬契約（原審卷第198頁），衡情上訴人怎可能於明
        知定作人已終止承攬契約之情況下，仍投入1.5位人力
        花費一個月餘去更改程式？且上訴人亦未就其所主張之
        變態事實舉證以實其說，其主張自不足採。
      (3)上訴人未能提出支付程式設計師、系統分析師上開薪資
        之扣繳憑單，其法定代理人丙○○固到庭證稱當年度因
        公司處於虧損之狀態，係由其個人支付員工薪資云云，
        其證詞與稅法規定之程序不符，自無可採。上訴人未能
        就其主張已額外支付之開銷為證明，其主張自難採信。
    3.源動公司終止承攬契約後仍受有利益：
      (1)承攬工作雖未完成，但業主星動公司仍認已完成之部分
        有其價值存在：
        上訴人與被上訴人三方曾於93年 8月26日開會協調，依
        該會議記錄記載合約金額認為應達成協議總價為80萬元
        ，星動公司表示本案之驗收，應有一定之交付文件及項
        目，安裝後測試時間為一週，如果模組有不符合需求部
        分，源動公司願意修改，星動公司於修改後付款，如源
        動公司不願意修改，應視為驗收未通過，如上訴人同意
        上述協商內容，星動公司再邀請上訴人及源動公司就驗
        收時間進行確認，如源動公司於93年10月31日前仍未回
        覆與上訴人之協商結果時，星動公司有權逕行與源動公
        司進行解約事宜等情，有會議紀錄附於原審卷第75頁可
        稽。嗣星動公司曾於93年 9月16日寄發電子郵件予上訴
        人，內容記載星動公司希望上訴人先行完成測試環境安
        裝，安裝完成之後，再行示範解說，且提供安裝手冊與
        使用者操作手冊，星動公司確認無誤後，將支付50萬元
        ，俟開發完成後，星動公司將支付尾款30萬元等語，有
        電子郵件附於原審卷第73頁足憑。則依上開會議記錄及
        電子郵件之記載，星動公司表示上訴人若完成系爭程式
        軟體安裝，星動公司願意支付80萬元。而系爭協議書約
        定協議書為星動公司與源動公司承攬契約之附約，且上
        訴人之工作即係為源動公司履行其對星動公司之程式設
        計工作，故若星動公司認定源動公司於合約終止時，其
        所提出之給付係有價值存在，自應認上訴人給付源動公
        司已完成之承攬工作確有價值之存在。雖源動公司抗辯
        程式若未完成即無任何價值云云，但依源動公司寄發予
        上訴人之存證信函，源動公司願意依照星動公司給付之
        30萬元按照比例給付上訴人 257,143元（原審卷第129
        至131頁），足認上訴人承攬之工作雖未完成仍應有其
        價值存在。
      (2)系爭承攬工作雖未完成，但其價值應為414,540元：
        上訴人主張已完成之工作報酬為增加系統分析師之成本
        28萬元、轉換至WSAD V 5.1環境下之工作報酬18萬元、
        上訴人完成協議書之工作報酬 1,009,497元、上訴人未
        完成部分可取得之利益為 1,002,857元云云（見本院卷
        第227至231頁上訴人言詞辯論狀）。查，上訴人主張額
        外支出受有之18萬元與28萬元損害，並不足採，本院業
        認定如前，則次應認定者，係上訴人完成協議書之工作
        報酬究價值若干？本院依上訴人之聲請委由中華民國資
        訊軟體協會（下稱軟協）鑑定系爭承攬工作完成比率，
        依軟協鑑定結果之補充說明（本院卷第175至179頁），
        認上訴人自行主張之成本投入與合約總價相較，完工比
        率應為 85.53%，若依軟協估算市場行情完工比率則為
        80.12%（本院卷第176頁反面）。但鑑定報告原本係記
        載「貳、鑑定基礎與原則‧‧‧本會認為在軟體開發之
        市場慣例，與一般土木建築工程不同，軟體開發之主要
        投入為專業人員之勞務，開發過程中的半成品不被視為
        有價值，故無所謂完工比例之概念。於軟體開發案件，
        如因可歸責於買方之事由所致之爭議致合約無法履行時
        ，負責軟體開發之賣方可通常請求買方返還前此所投入
        開發之成本與費用，所謂成本係指賣方所投入之直接人
        力成本加上相對應之管銷成本，所謂費用係指因開發軟
        體所需外購之硬體、軟體或其他費用」等情（外放鑑定
        報告第 5頁），經本院通知鑑定人到院說明，其始做出
        其上之補充說明。經查，軟協係依已完成的產出物來推
        算已投入之人力，因合約中並未敘明依據專業人士單價
        計費，故援用詠聯之存證信函要求之人月單價計算（本
        院卷第161頁反面、外放鑑定報告第10頁），補充說明
        以「已完成工作之估算價值」除以「合約總金額」計算
        完工比率，鑑定人張滄舟復證稱一般的軟體案件都是總
        價合約（本院卷第176頁、162頁反面），而上訴人與源
        動公司間之合約並未約定計價基礎正係總價合約，故鑑
        定報告係以上訴人去函源動公司要求追加之系統分析師
        、程式設計師之月薪資作為鑑定之基準，此觀外放鑑定
        報告附件六甚明。惟上訴人單方面主張之員工薪資，既
        未經兩造合意，且為被上訴人所否認，何能與系爭協議
        書係經上訴人與源動公司合意之總價合約價格相提並論
        並作為分子分母計算比率？依鑑定報告附件六所載，市
        場一般行情，系統分析師、程式設計師之人月單價分別
        為131,040元與112,694元，源動公司否認，抗辯沒有那
        麼高的薪水等語（本院卷第190頁），而上訴人始終未
        能證明其確實支付系統分析師、程式設計師該等報酬，
        已難信為真。何況，上訴人法定代理人丙○○至本院證
        稱，系統分析師、程式設計師之月薪分別為7-8萬、3-4
        萬元（本院卷第 207頁反面），並非動輒十餘萬元，故
        鑑定報告及補充說明以該等報酬與上訴人承攬之總價額
        計算出之完工比率，實難認其所謂之完工比率接近事實
        。但依鑑定報告附件一內容所示，軟協將系爭承攬工作
        分為9大項、21小項，其中工作說明書、系統功能規格
        書、系統介面規格書為星動公司應完成之部分，並非承
        攬之範圍，其餘部分，鑑定報告業認定各該項次工作是
        否完成（本院卷第177頁以下）。依鑑定結果，軟協僅
        認系統程式原始碼、執行碼及程式清冊一項無瑕疵完成
        。其餘部分系統分析報告書、資料庫結構說明書、系統
        安裝建置計劃書、系統程式規格書、系統操作使用手冊
        ，含實際操作畫面及操作程序文字說明主要內容已完成
        ，並儲存於鑑定光碟「GPM系統使用手冊」；但尚未依
        工作說明書「九、交付文件內容大綱編緝整理」，因該
        五項工作均已完成主要內容，本院爰認上訴人該五項工
        作均各完成80%。而程式撰寫部分，依鑑定報告之內容
        應認定上訴人共應完成程式281支，已完成其中259支，
        餘22支程式尚未撰寫。而系統需求確認書、系統設計報
        告書、系統設計規格書、系統整合測試計劃書、系統測
        試報告書、教育訓練計劃書、驗收後之上線測試報告書
        、上線計劃書、系統測試報告、系統維護管理手冊、保
        固維護等11項工作並未完成。故認上訴人系爭承攬工作
        完工比率應為32.90%〈計算式為：(1+5×80%+ 259÷
        281）÷18＝32.90%〉，則上訴人系爭承攬工作完工價
        值應為414,540元（計算式為：1,260,000×32.90%=
        414,540）
    4.源動公司應再給付上訴人157,397元：
      源動公司業已支付上訴人且為上訴人所不否認之頭期款為
      126,000元，原審判命源動公司給付其自認應再給付予上
      訴人之131,143元後，源動公司應再給付上訴人157,397
      元。（計算式為：414,540-126,000-131,143 =157,397）
      上訴人於該部分之上訴為有理由，逾此部分之請求，即無
      理由，應予以駁回。
  (三)星動公司並無自上訴人處受有不當得利：
    1.按無法律上之原因而受利益，致他人受損害者，應返還其
      利益。雖有法律上之原因，而其後已不存在者，亦同。民
      法第179 條固有明文。
    2.上訴人雖主張其完成之承攬工作對星動公司有利益，上訴
      人曾以台北漢中街郵局第 599號存證信函附上光碟寄送予
      星動公司，星動公司復以郵局台北57支局第 645號存證信
      函將上開光碟寄還上訴人等情，有該存證信函在卷可憑（
      見原審卷第63至69、150、151頁），且為星動公司所不爭
      執，堪信為真。但上訴人法定代理人丙○○曾偕同其公司
      職員張雅堅等人至星動公司安裝軟體，因丙○○顧慮承攬
      報酬無法領取，以致未將軟體程式安裝於星動公司之電腦
      系統上，業經丙○○於原審陳述在卷，堪認上訴人並未完
      成系爭軟體程式之安裝、測試。上訴人雖主張星動公司拒
      絕受領工作物以阻止受有利益之條件成就，視為條件已成
      就云云。但鑑定結果認光碟內並無系統整合測試部分（本
      院卷第 177頁反面），上訴人擅將程式光碟寄送予星動公
      司，本不符合債之本旨，星動公司將之退還，自非不正當
      之行為，而係上訴人不願安裝，今反指摘星動公司拒絕受
      領，顯無理由。星動公司並未使用上訴人設計、撰寫之軟
      體程式，其自未受有任何利益。上訴人主張星動公司無法
      律上之原因受有利益，致上訴人受有損害，依民法第179
      條規定，請求星動公司給付126萬元本息，顯屬無據。
七、綜上所述，上訴人本於承攬及不當得利之法律關係，請求被
    上訴人給付1,260,000元本息，除原審判命源動公司給付
    131,143元外，源動公司應再給付上訴人157,397元本息。上
    訴人之上訴，於請求源動公司給付157,397元本息部分，為
    有理由，應予准許。逾此所為請求，為無理由，應予駁回。
    上訴人對星動公司之上訴，則為無理由。原審就上開應准許
    部分，為上訴人敗訴之判決，自有未洽，上訴意旨求為廢棄
    改判，為有理由，應由本院廢棄改判如主文第項2項所示。
    至於上訴人之請求不應准許部分，原判決為上訴人敗訴判決
    ，並駁回其假執行之聲請，經核於法並無不合，上訴意旨求
    予廢棄改判，為無理由，應駁回其上訴。
八、本件事證已臻明確，兩造其餘主張、陳述及所提證據，經審
    酌與本院前揭判斷不生影響，毋庸再予審酌，併此敘明。
九、據上論結，本件上訴為一部有理由，一部無理由，依民事訴
    訟法第450條、第449條第1項、第79條，判決如主文。
中    華    民    國    97    年    4    月    16    日
                    民事第二庭
                        審判長法  官  吳謙仁
                              法  官  李瓊蔭
                              法  官  蘇瑞華
正本係照原本作成。
不得上訴。
中    華    民    國    97    年    4     月    17    日
                              書記官  賴以真


司法院資訊處製作；財團法人民間司法改革基金會備份。
